臺灣基隆地方法院民事判決　　　　　　　95年度重訴字第22號
原　　　告　乙○○
　　　　　　丁○○
上二人共同
訴訟代理人　陳緯慶律師
上二人共同
複代理人　　陳雅萍律師
被　　　告　庚○○
　　　　　　永吉利汽車貨運有限公司
　　　　　　　　　　　統一編號.
法定代理人　丙○○
上二人共同
訴訟代理人　己○○
被　　　告　戊○○
被　　　告　甲○○
　　　　　　　　　　　　樓
上列當事人間損害賠償事件，本院於中華民國96年8月20日言詞
辯論終結，判決如下：
    主  文
被告應連帶給付原告乙○○新臺幣壹佰伍拾捌萬柒仟伍佰零壹元
。
被告應連帶給付原告丁○○新臺幣壹佰零壹萬壹仟玖佰零肆元。
原告其餘之訴駁回。
訴訟費用由被告等連帶負擔百分之三十五，餘由原告負擔。
本判決第一項於原告乙○○以新臺幣伍拾貳萬玖仟元供擔保後，
得假執行，但被告如以新臺幣壹佰伍拾捌萬柒仟伍佰零壹元預供
擔保，得免為假執行。
本判決第二項於原告丁○○以新臺幣參拾參萬柒仟元供擔保後，
得假執行，但被告如以新臺幣壹佰零壹萬壹仟玖佰零肆元預供擔
保，得免為假執行。
原告其餘假執行之聲請均駁回。
    事實及理由
壹、程序方面：
    按訴狀送達後，原告不得將原訴變更或追加他訴，但經被告
    同意或擴張或減縮應受判決事項之聲明者，不在此限，民事
    訴訟法第255條第1項第1款、第3款分別定有明文。本件原告
    起訴時原僅列庚○○及永吉利汽車貨運有限公司（下稱永堪
    利公司）為被告，嗣於本件審理中追加戊○○為被告，並經
    被告庚○○、永吉利公司同意：嗣再追加甲○○為被告，亦
    經庚○○、永吉利汽車貨運有限公司、戊○○同意，其前揭
    訴之追加，於法尚無不合。又本件原告原起訴主張：(一)被告
    等應連帶給付原告乙○○新臺幣 (下同)4,924,287元及自起
    訴狀繕本送達之翌日起至清償日止按年息百分之五計算之利
    息。(二)被告等應連帶給付原告丁○○4,017,006元及自起訴
    狀繕本送達之翌日起至清償日止按年息百分之五計算之利息
    。嗣以民事辯論意旨狀，變更訴之聲明為：(一)被告永吉利汽
    車貨運有限公司、戊○○、甲○○、庚○○應連帶給付原告
    乙○○4,839, 287元及自起訴狀繕本送達之翌日起至清償日
    止按年息百分之五計算之利息。(二)被告永吉利汽車貨運有限
    公司、戊○○、甲○○、庚○○應連帶給付原告丁○○
    4,017,006元及自起訴狀繕本送達之翌日起至清償日止按年
    息百分之五計算之利息。核與前揭規定相符，應予准許。
貳、實體部分：
一、原告起訴主張：
  (一)被告庚○○以駕駛曳引車載運貨物為業，名義上係受僱於被
    告永吉利公司，實際薪資則由被告戊○○所支付，其於民國
    (下同) 94 年8月31日下午3時45分許駕駛被告永吉利公司所
    有，車牌號碼KN－099號曳引車 (下稱系爭車輛1) ，沿基隆
    市○○區○○路由瑞芳往台北八堵交流道方向行駛，行經基
    隆市○○路167號前，當時天氣晴，有日間自然光照，該處
    路口均有行車管制號誌正常運作，柏油路面乾燥無缺陷，亦
    無缺陷障礙，視距狀況良好，被告庚○○身為駕駛人，就依
    法應注意車前狀況，隨時保持必要安全措施之行車義務，而
    依當時情形又無不能注意之情事，竟疏於注意，於行進間逐
    步向位於其右方行駛機車車道林聖豪所騎機車駛近，而擦撞
    訴外人林聖豪所騎機車，致林聖豪連人帶車傾倒後，頭、胸
    遭被告庚○○所駕系爭車輛1輾過，因而頭骨破裂、肋骨骨
    折，並因顱內及胸內出血而當場死亡；被告甲○○則因將車
    牌號碼GW－5430號自小客車 (下稱系爭車輛2)停靠於標劃紅
    線、禁止停車之慢車道上，致車道縮減，而致林聖豪所駕機
    車遇被告庚○○所駕駛之車輛自後逼近，亦無法偏向慢車道
    右側以閃避被告庚○○所駕之車輛，而遭被告庚○○所駕車
    輛擦撞機車，故被告庚○○與被告甲○○就系爭車禍之發生
    均有過失，且渠等之過失均為致林聖豪死亡之共同原因，而
    與林聖豪之死亡間均具因果關係。
  (二)依最高法院78年度台上字第207號、86年度台上字第332號、
    73年度台上字第2691號判例意旨，被告庚○○靠行於被告永
    吉利公司，外觀上已足認被告永吉利公司與被告庚○○間存
    有僱傭關係，被告永吉利公司依民法第188條第1項之規定就
    本件應與被告庚○○負連帶賠償之責。又被告戊○○實際上
    既支付薪資予被告庚○○，則與被告庚○○實際上之僱傭關
    係存在，被告庚○○實際上既係為被告戊○○服勞務，被告
    戊○○基於實際上與被告庚○○間之僱傭關係，亦應依民法
    第188條第1項之規定就被告庚○○於執行職務時所加以原告
    等之損害，負連帶賠償之責。
  (三)依民法第192條第1、2項、第194條之規定，本件車禍係被告
    庚○○、甲○○之過失所致，渠二人之過失均為造成被害人
    林聖豪死亡之共同原因，故依民法第185條第1項之規定，被
    告庚○○、甲○○就林聖豪死亡所致原告之損害應負連帶賠
    償之責，故被告永吉利汽車貨運公司、戊○○就被告即其受
    僱人庚○○執行職務不法侵害所生之損害，分別與被告庚○○擔負連帶賠償之責。
  (四)茲就本件原告各項請求數額分列如下：
  1.殯葬費用部分共計支出1,003,800元：
  (1)本件殯葬費用係由原告乙○○所支出，故由原告乙○○請求
    。被告雖質疑火葬壽材、骨灰罈、寄骨塔位、遺體整容費、
    誦經費用均屬過奢，樂隊、大鼓亭、紙紮、祭獻費均無必要
    ，惟上開各項皆為民間祭葬禮俗常見項目，且收費標準亦依
    殯葬業收費標準，並無過奢或非必要之情。
  (2)被告另質疑原告是否有能力支付本件請求之喪葬費，查原告
    因本件車禍受領被告永吉利公司投保之汽車強制責任保險保
    險金150萬元，該保險金用以支付本件喪葬費用尚有餘，故
    被告就原告喪葬費支付能力之質疑，洵無所據。
  2.扶養費部分：
  (1)被告雖稱原告乙○○、丁○○之扶養義務人應加計配偶而各
    為三人，惟按夫妻間雖互負扶養義務，然此為原告二人間所
    負之扶養義務，與林聖豪對原告二人應負之扶養義務無涉，
    原告二人係「互負」扶養義務，該扶養乃係負有義務之扶養
    ，夫或妻於享受他方對其之扶養權利時，亦同時對他方負扶
    養義務，是原告二人間非不得互為抵銷之主張，該原告二人
    間互負之扶養義務不得用以抵銷林聖豪對原告二人之扶養義
    務，故計算原告二人之扶養義務人人數，仍應以原告二名子
    女計算之。
  (2)原告丁○○並無工作，原告乙○○自本車禍事件發生後，傷
    心欲絕，需持續至精神科門診求治而無法工作，而自原工作
    崗位離職，故無收入維持生活，而須為扶養費之請求。按子
    女對父母之扶養責任，不以父母年紀是否屆退休年齡為決定
    基準，而應以父母是否有受子女扶養之需及子女是否具扶養
    能力而為判斷，查原告二人因精神受創，無法工作，且以原
    告二人之年紀欲覓得一職實屬難事，故原告二人雖未屆退休
    年齡，仍有受扶養之必要，故就扶養費之請求，應以林聖豪
    具扶養能力之95年7月1日起算，併予敘明。
  (3)原告乙○○民國41年7月9日生，至林聖豪具扶養能力時為53
    歲357天（53.99年），依內政部統計處「93年臺閩地區簡易
    生命表」所示男性年滿53歲尚存平均餘命24.63年，是原告
    乙○○尚存餘命23.64年（24.63-0.99=23.64）。依內政部
    頒布94年最低生活費標準台灣地區每人每月8770元計之，每
    年最低生活費為105240元，再依霍夫曼計算法扣除中間利息
    ，又含林聖豪在內原告共計有二名子女，是林聖豪對原告乙○○負擔二分之一之扶養責任，原告乙○○一次得請求之扶
    養費計835,487元。
  (4)原告丁○○民國75年5月27日生，至林聖豪具扶養能力時為
    49歲295天（49.81年），依內政部統計處「93年臺閩地區簡
    易生命表」所示女性年滿49歲尚存平均餘命32.57年，是原
    告丁○○尚存餘命30.83年（32.57-0.81=31.76）。依內政
    部頒布94年最低生活費標準台灣地區每人每月8770元計之，
    每年最低生活費為105240元，再依霍夫曼計算法扣除中間利
    息，又含林聖豪在內原告共計有二名子女，是林聖豪對原告
    丁○○負擔二分之一之扶養責任，原告丁○○一次得請求之
    扶養費計1,017,006元。
  3.精神慰撫金部分：
    原告二人撫育林聖豪長大成人，然將屆成年之愛子不幸因被
    告過失而慘死輪下，且死後無法留得全屍，愛子之死嚴重衝
    擊原告二人，原告面臨白髮人送黑髮人之人倫悲劇，精神上
    受有莫大打擊，而需持續於精神科就診，經診斷原告二人因
    喪子之痛，處於哀掉歷程與重鬱狀態、精神沮喪、喪失興趣
    、缺乏動機、思考反芻、注意力分散、耳鳴、睡眠與食慾障
    礙、經長期接受藥物及心理治療，然仍處於憂慮狀態，影響
    日常生活與社會職業功能，是因被告等之過失行為，令原告
    原有和樂家庭頓時破碎，事發迄今哀慟精神仍無法平復，精
    神上備受煎熬，精神上受有莫大損害，是原告二人各請求精
    神慰撫金300萬元。
  (六)並聲明：(1)被告永吉利汽車貨運有限公司、戊○○、甲○○
    、庚○○應連帶給付原告乙○○4,839,287元，及自起訴狀
    繕本送達之翌日起至清償日止按年息5％計算之利息。(2)被
    告永吉利汽車貨運有限公司、戊○○、甲○○、庚○○應連
    帶給付原告丁○○4,017,006元，及自起訴狀繕本送達之翌
    日起至清償日止按年息5％計算之利息。(3)願供擔保請准宣
    告假執行。
二、被告庚○○、永吉利汽車貨運有限公司、戊○○答辯略以：
  (一)依民事訴訟法第277條前段規定，及最高法院17年上字第917
    號判例意旨，原告等請求被告等連帶負損害賠償責任，自應
    就被告庚○○駕車過失負舉證責任，而被告庚○○雖經臺灣
    基隆地方法院檢察署95年偵字第1088號提起公訴，但被告庚○○所涉刑事案件尚未經判決有罪確定，且縱被告庚○○經
    判決有罪確定，亦無拘束本件民事判決之效力，原告仍應就
    被告庚○○之過失舉證。
  (二)道路交通安全規則第94條第3項雖規定汽車行駛時駕駛人應
    注意車前狀況及兩車併行之間隔並隨時採取必要之安全措施
    ，然本件車禍發生時林聖豪係騎乘機車隨行在被告庚○○所
    駕大貨車之後，而非與被告庚○○並行，林聖豪因路旁有車
    輛違規停靠，形成機車道縮小，但林聖豪仍執意於二車安全
    距離不足之情形下從後欲超車，林聖豪騎乘之機車左側與庚○○駕駛之車號5Ｘ－17號半拖車之右後輪發生擦撞，並跌
    落車輪間，林聖豪既在被告庚○○所駕曳引車之後，而與首
    揭道路交通安全規則所定適用情形不同，被告庚○○對於林
    聖豪於安全距離不足，卻欲強行超車之違規行為，自無從預
    防。
  (三)原告等應就其主張之各項損害負舉證責任：
  1.原告乙○○雖稱為林聖豪支出殯葬費1,003,800元，惟參照
    最高法院45年台上字第420號判決意旨，再以原告等均以無
    資力為由申請法律扶助並獲准，依財團法人法律扶助基金會
    受法律扶助者無資力認定標準參考表，原告一家每月可處分
    收入須在32,000元以下，且全戶可處分資產須在50萬元以下
    才可獲得法律扶助，則原告乙○○主張其支出100萬餘元之
    殯葬費用，誠屬過奢，核無必要，且原告乙○○是否有能力
    支付前開喪葬費用，亦非無疑。末本件原告乙○○為林聖豪
    支付之治喪估價定單中，火葬壽材1具45,000元、骨灰曇1具
    180,000元，寄骨塔位236,800元、遺體整合容85,000元及誦
    經費用139,600元均屬過奢，而樂隊 (第29項)、大鼓亭 (第
    41項) 、紙紮 (第66項)及祭獻費 (第67項、第101至106項)
    ，均無必要。
  2.原告乙○○主張受有扶養費損失835,487元及原告丁○○主
    張受有扶養費損失1,017,006元，惟依民法第1114條、1116
    條之1、第1115條第1項第1款之規定，原告乙○○、丁○○
    互為夫妻且連同被害人林聖豪在內共有二名子女，是原告等
    於計算扶養費損失時，法定扶養義務人應有3名，而非2名而
    已。又95年7月1日時，原告乙○○年為54歲原告丁○○年
    為49歲餘，己身是否不能維持生活，原告等亦應舉證證明之
    。
  3.原告等各請求300萬元之精神慰撫金，顯屬過高。
  (四)被告庚○○就本件車禍之發生若應負過失責任，則被告主張
    被害人林聖豪應負90％之過失責任，並主張依民法第217條
    第1項過失相抵之規定，減免賠償金額。
　(五)依強制汽車責任保險法第32條規定，保險人依本法規定所為
    之保險給付，視為被保險人損害賠償金額之一部分，被保險
    人受賠償請求時得扣除，而本件被告庚○○所駕系爭車輛1
    經被告永吉利公司投保汽車強制險，原告等亦已申領強制責
    任險理賠150萬元，此一部分應予扣除。
三、被告甲○○則答辯略以：伊將系爭車輛2停放於前揭地點，
    與系爭事故之發生並無關係，而無過失可言，其既無過失，
    對原告請求項目自無意見。
四、經查，被告庚○○以駕駛曳引車載運貨物為業，於94年8月
    31日下午3時45分許駕駛車牌號碼KN－099號，被告戊○○所
    有，靠行於被告永吉利有限公司之曳引車，沿基隆市○○區
    ○○路，往中山高速公路八堵交流道方向行駛，行經源遠路
    167號前四岔路口，因被告甲○○將系爭車輛2停放於標劃紅
    線禁止臨時停車之慢車道上，致車道縮小，適林聖豪騎乘車
    牌號碼AUF－513號機車與被告羅聖棋同向行駛，並與被告庚○○駕駛之系爭車輛1發生擦撞，林聖豪往左傾倒，頭、胸
    遭曳引車之車輪輾過，致頭骨破裂，肋骨骨折，並因顱內及
    胸內出血而當場死亡，原告等並已受領被告永吉利公司投保
    之強制汽車責任險150萬元保險理賠金之事實，業經本院依
    職權調取臺灣基隆地方法院檢察署94年度相字第377號相驗
    卷宗、本院95年度交訴字第19號刑事案卷、臺灣宜蘭地方法
    院94年度交聲字第156號交通事件卷宗查核屬實，復為兩造
    所不爭執，應堪信為真實。
五、按汽車行駛時，駕駛人應注意車前狀況及兩車併行之間隔，
    並隨時採取必要之安全措施，道路交通安全規則第94條第3
    項定有明文。本件被告庚○○駕駛系爭車輛1進入前揭車禍
    路口時，被告甲○○既已將系爭車輛2停放於前開路邊禁止
    停車處，被告庚○○就其右側機車車道因系爭車輛2之停放
    ，而有車道縮減之情形，本應更加注意系爭車輛1右側之與
    其他車輛併行之間隔，並隨時採取必要之安全措施，依當時
    情形亦無不能注意之情狀，竟疏未注意，致與同向行駛於系
    爭車輛1右側，林聖豪騎乘之機車發生擦撞，被告庚○○自
    有過失。又按設有禁止臨時停車標誌、標線處所不得臨時停
    車；禁止臨時停車處所不得停車；道路交通安全規則第111
    條第1項第3款、第112條第1項第1款分別有明文，被告甲○○對於前揭規定自無法諉為不知，且依當時客觀情狀，及其
    智識、能力，均無不能注意之情事，竟疏於注意，任意於路
    口禁止臨時停車處停車佔用慢車道，致事故現場車道縮減，
    增加林聖豪、被告庚○○注意兩車併行距離之困難，而發生
    本件事故，被告甲○○亦有過失甚明，臺灣省基宜區車輛行
    車事故鑑定委員會鑑定結果亦同此見解（見卷附臺灣省基宜
    區車輛行車事故鑑定委員會94年11月9日基宜鑑字第0945002
    664號鑑定意見書）。至臺灣省車輛行車事故覆議鑑定委員
    會鑑定意見雖認「被告甲○○駕駛之系爭車輛2在劃有禁止
    臨時停車線處違規停車，僅屬違規行為，與本件事故無客觀
    上相當因果關係」、本件「難以認定林（聖豪）機車推及前
    因受路邊違規停車之影響，致臨時向左偏行（即進入路口時
    遇此狀況（即被告甲○○違規停車）較可能已漸漸向左偏行
    ，違規停車之狀況已可預見並事先左（作）準備」（見卷附
    臺灣省車輛行車事故覆議鑑定委員會95年1月5日府覆議字第
    0940100833號函、臺灣省車輛行車事故覆議鑑定委員會95年
    8月10日府覆議字第0940100833A號函），惟被告甲○○前揭
    於禁止臨時停車處停車之行為，致車道減縮，增加林聖豪、
    被告庚○○注意兩車併行距離之困難，自有過失，而非僅違
    規行為；又前揭覆議報告既亦認定林聖豪確因見被告甲○○
    違規停車時即已漸向左偏行，則其因被告甲○○前揭行為較
    難注意與被告庚○○駕駛車輛之併行距離致生本件車禍乙情
    ，已甚明確，至林聖豪究係「漸漸偏左」或「臨時向左偏行
    」，要非所問，綜上，臺灣省車輛行車事故覆議鑑定委員會
    認被告甲○○於本件車禍並無過失，自非確論，洵不足取。
    復按損害之發生或擴大，被害人與有過失者，法院得減輕賠
    償金額，或免除之，民法第217條第1項定有明文。經查，本
    件被害人林聖豪騎乘機車進入系爭事故路口時，本亦應注意
    車道因被告甲○○而縮減，並車前狀況及與其他車輛併行之
    間隔，隨時採取必要之安全措施，依當時情形亦無不能注意
    之情狀，竟疏未注意，致與系爭車輛1發生擦撞，自有過失
    。本院審酌被告庚○○、甲○○及被害人林聖豪過失之程度
    、肇事情節等一切情狀，認被告庚○○就本件車禍之發生，
    應負20％之過失責任，被告甲○○應負50％之過失責任，被
    害人林聖豪則應負30％之過失責任。
六、按數人共同不法侵害他人之權利者，連帶負損害賠償責任﹔
    不能知其中孰為加害人者，亦同。民法第185條第1項定有明
    文。又按民事上之共同侵權行為與刑事上之共同正犯，其構
    成要件並不完全相同，共同侵權行為人間不以有意思聯絡為
    必要，數人因過失不法侵害他人之權利，苟各行為人之過失
    行為，均為其所生損害共同原因，即所謂行為關連共同，亦
    足成立共同侵權行為，依民法第185條第1項前段之規定，各
    過失行為人對於被害人應負全部損害之連帶賠償責任 (最高
    法院67年台上字第1737號判例意旨參照) 。又查，被告甲○○將系爭車輛2停放於禁止停車之慢車道上，致車道縮減，
    並因而增加被告庚○○注意與被害人騎乘機車併行間隔之困
    難，而發生本件事故，則被告甲○○、庚○○之過失行為，
    均為林聖豪所生損害之共同原因，即足成立共同侵權行為，
    依民法第185條第1項之規定，被告甲○○、庚○○對於被害
    人自應負全部損害之連帶賠償責任。又按因故意或過失，不
    法侵害他人之權利者，負損害賠償責任；汽車、機車或其他
    非依軌道行駛之動力車輛，在使用中加損害於他人者，駕駛
    人應賠償因此所生之損害；受僱人因執行職務，不法侵害他
    人之權利者，由僱用人與行為人連帶負損害賠償責任；不法
    侵害他人之身體、健康，被害人雖非財產上之損害，亦得請
    求賠償相當之金額；民法第184條第1項前段、民法第191條
    之2前段、第188條第1項前段、第195條第1項前段分別定有
    明文。又所謂受僱人，並非僅限於僱傭關係所稱之受僱人，
    凡客觀上被他人使用為之服勞務，而受其監督者，均係受僱
    人；另所謂受僱人因執行職務不法侵害他人之權利，不僅指
    受僱人因執行其所受命令，或委託之職務自體，或執行該職
    務所必要之行為，而不法侵害他人權利者而言；即受僱人之
    行為，在客觀上足認為與其執行職務有關，而不法侵害他人
    權利者，就令其為自己利益所為，亦應包括在內（最高法院
    57年台上字第1663號、42年台上字第1224號判例意旨參照）
    。經查，被告庚○○所駕駛系爭車輛1為被告戊○○所有，
    並靠行於被告永吉利公司，被告庚○○係自被告戊○○處受
    領薪資等情，為兩造所不爭執，本件系爭車輛1既靠行被告
    永吉利公司，借用被告永吉利公司之名義營業，被告永吉利
    公司對之自有監督權限，且外觀上亦足使一般人認被告庚○○係受被告永吉利公司僱用而服勞務，故仍應認被告永吉利
    汽車貨運有限公司係民法第188條所謂之受僱人，而有該條
    之適用。準此，原告主張被告戊○○、永吉利公司應依民法
    第188條第1項前段之規定，與被告庚○○負連帶損害賠償責
    任，洵屬有據。
七、茲就原告請求因本件車禍所受損害之金額，判斷如下：
  (一)殯葬費用部分：
    按不法侵害他人致死者，對於支出醫療及增加生活上需要之
    費用或殯葬費之人，亦應負損害賠償責任，民法第192條第1
    項定有明文。又所謂殯葬費者，為收殮及埋葬之費用，其賠
    償範圍應以實際支出之費用，並斟酌被害人當地之習俗、被
    害人之身前經濟狀況決定之。查死者家屬依習俗，請法師為
    死亡者誦經超度，目前已成為葬禮告別式中所常見，如近年
    發生之大陸「千島湖船難」、「名古屋空難」皆見法師為亡
    者誦經祈福，甚至舉行誦經法會，此項儀式既已為葬禮所常
    見，已成社會習俗，其支出自為必要之殯葬費用。又花山式
    堂係葬禮中搭蓋作為擺設靈堂、鮮花，做為告別式場用。此
    部分支出亦屬必要之殯葬費用。（最高法院92年度台上字第
    1427號判決、84年度台上字第1626號判決意旨參照）。被告
    等雖抗辯殯葬費用過高，且原告等既獲法律扶助，則原告乙○○主張其支出100萬餘元之殯葬費用，其中火葬壽材、骨
    灰罈，寄骨塔位、遺體整合容、誦經費用均屬過奢，而樂隊
    、大鼓亭、紙紮及祭獻費，均無必要云云。惟查，原告乙○○主張其為被害人林聖豪支出殯葬費用，業據其提出基隆市
    立殯葬管理所使用規費收據、成功禮儀用品社收據2紙、成
    功殯葬用品社土火葬治喪估價定單、龍巖人本服務股份有限
    公司統一發票等件影本為證，至其中火葬壽材、骨灰罈、寄
    骨塔位、誦經費用、樂隊、大鼓亭、紙紮、祭獻費等，皆為
    民間祭葬禮俗常見項目，又本件車禍林聖豪因遭曳引車輾壓
    致肢體破碎不全，儀體整合容費用亦屬必要，本院審酌前開
    估價單及收據，並無過奢或非必要之情。從而，原告乙○○
    請求被告等連帶給付原告乙○○因林聖豪死亡致實際支出殯
    葬費用計1,003,800元，為有理由，應予准許。
  (二)扶養費用部分：
  1.按不法侵害他人致死，被害人對於第三人負有法定扶養義務
    者，加害人對於該第三人亦應負損害賠償責任，民法第192
    條第2項定有明文。又直系血親相互間，互負扶養之義務；
    負扶養義務有數人時，直系血親卑親屬為第一順序扶養義務
    人；夫妻互負扶養之義務，其負扶養義務之順序與直系血親
    卑親屬同；負扶養義務者有數人，而其親等同一時，應各依
    其經濟能力分擔義務；受扶養權利者有數人，而其親等同一
    時，應按其需要之狀況，酌為扶養；扶養之程度，應按受扶
    養權利者之需要，與負扶養義務者之經濟能力及身分定之，
    民法第1114條、第1115條第1項第1款、第3項、第1116條第3
    項、第1116條之1前段、及第1119條亦分別定有明文。次按
    父母與子女間之扶養義務，依民法第1117條之規定，直系血
    親尊親屬受扶養者，其扶養權利，雖不以無謀生能力為必要
    ，但仍須以不能維持生活為限，而所謂不能維持生活，係指
    財力而言（最高法院72年度台上字第4792號、74年度台上字
    第1749號、77年度台上字第1705號裁判意旨參照）。經查，
    原告乙○○為被害人之父，原告丁○○為被害人之母，有戶
    籍謄本在卷可稽 (見本院卷第15頁) ，揆諸前揭規定，被害
    人於成年後對之自負有法定扶養義務。又原告乙○○93年度
    薪資所得為413,103元，並擁有基隆市○○區○○段852地號
    土地及基隆市○○路35巷108號2樓房屋，其財產現值總額為
    605,680元；原告丁○○93年度所得資料為96,921元、94年
    度所得資料為51,962元，93年度投資金額為285,410元等情
   ，業經本院調取稅務電子閘門財產所得明細表查明屬實，足
    見是原告乙○○、丁○○薪資以外之財產，不足以供其等維
    持生活，而有受扶養之必要。再查，林聖豪係75年5月27日
    生，原告乙○○為42年7月9日生，原告丁○○為45年9月8日
    生，有戶籍謄本在卷可稽，則原告等於被害人95年5月27日
    成年有扶養能力時，分別為52歲、49歲，參酌內政部公布之
    94年度臺閩地區簡易生命表，原告乙○○、丁○○分別尚有
    平均餘命26.71年、33.71年，是原告乙○○依法得受扶養之
    期間為26.71年、原告丁○○依法得受扶養之期間為33.71年
    。
  2.查原告乙○○、丁○○為夫妻，除被害人外，尚有1名成年
    子女林聖傑乙情，為兩造所不爭執，並有前揭戶籍謄本在卷
    可稽，揆諸首揭規定，原告等尚生存之成年子女對原告均負
    扶養義務，原告等互負扶養之義務，其負扶養之順序與直系
    血親卑親屬同，是被害人林聖豪應負之扶養責任為3分之1。
    至原告雖主張原告二人互負扶養義務，非不得互為抵銷之主
    張，該原告二人間互負之扶養義務不得用以抵銷林聖豪對原
    告二人之扶養義務，原告二人之扶養義務人數應以2名子女
    計算云云，惟按夫妻互負扶養之義務，其負扶養義務之順序
    與直系血親卑親屬同，其受扶養權利之順序與直系血親尊親
    屬同，民法第1116條之1前段固定有明文，惟按扶養請求權
    係基於親屬關係而發生，乃一身專屬權，不得扣押或抵銷，
    其等對彼此之扶養請求權自不因互負扶養義務而消滅，原告
    前揭主張，於法無據，不足採取。依行政院主計處公布之94
    年家庭收支調查報告，基隆市94年平均每戶戶內人數為3.53
    人，平均每戶每年之消費支出為712,080元，則平均每人每
    年之消費支出201,722元【計算式：712,080÷3.53＝
    201,722(元以下四捨五入）】。以第一年不扣除中間利息之
    霍夫曼計算式計算，原告乙○○、丁○○得受之撫養費用分
    別為1,160,094元【[201722×16.00000000（應受扶養26年
    之霍夫曼係數）+201722×0.71×（17.00000000-00.
    00000000）]÷3（受扶養人數）=0000000（小數點以下四捨
    五入）】、1,349,790元【[201722×19.00000000（應受扶
    養33年之霍夫曼係數）+201722×0.71×（20.00000000-00
    .00000000）]÷3（受扶養人數）=0000000（小數點以下四
    捨五入）】養人數)＝1,015,594(小數點以下四捨五入)】，
    原告乙○○僅分別請求835,487元、1,017,006元，應予准許
    。
  (三)精神慰撫金部分：
    按不法侵害他人致死者，被害人之父母、子女及配偶雖非財
    產上之損害亦得請求賠償相當之金額，民法第194條定有明
    文。按慰藉金之賠償須以人格權遭遇侵害，使精神上受有痛
    苦為必要，其核給之標準固與財產上損害之計算不同，然非
    不可斟酌雙方身分資力與加害程度，及其他各種情形核定相
    當之數額（最高法院51年台上字第223號判例意旨參照）經
    查，原告乙○○、丁○○為被害人林聖豪之父母，辛苦扶養
    林聖豪將屆成年之際，因被告等過失而慘死輪下，原告等白
    髮人送黑髮人，其等精神上必遭受巨大苦痛，原告等請求被
    告等給付精神慰撫金，自屬有據。本院審酌原告乙○○於
    本件車禍發生時為仁祥醫院司機、高中畢業、每月收入約
    30,000元，被告丁○○於本件車禍發生時於服飾店上班、每
    月收入約3至4萬元，被告戊○○為國中畢業、職業司機、每
    月收入約2萬元，被告甲○○為國小畢業、無業，被告永吉
    利公司95年度申報營利事業所得稅扣除成本約70餘萬元，及
    原告等因本件車禍之發生，於95年1月間尚因喪子之痛，處
    於哀悼歷程與重鬱狀態，情緒沮喪，缺乏動機，思考反芻，
    注意力分散，耳鳴，睡眠障礙，自94年9月15日起持續接受
    藥物及心理治療，情況獲得部分的控制，然仍處於憂鬱狀態
    ，影響日常生活與日常職業功能（見本院卷第22、23頁診斷
    證明書）等一切情狀，認原告乙○○、丁○○各請求1,500,
    000元為適當，是原告等各請求被告等連帶給付精神慰撫金
    1,500,000元，其逾此部分之請求，為無理由，應予駁回。
八、綜上所述，原告乙○○、丁○○因本件車禍所受損害分別為
    3,339,287元【計算式：殯葬費1,003, 800＋扶養費835,487
    ＋精神慰撫金1,500,000＝3,339,287】、2,517,006元【計
    算式：扶養費1,017,006＋精神慰撫金1,500,000＝2,517,
    006】，惟林聖豪就本件損害之發生與有過失，既如前述，
    自應依民法第217條第1項之規定，酌減被告等賠償之金額，
    依上述兩造過失責任之比例，被告等應賠償原告乙○○
    2,337,501元【計算式：3,339, 287元×70％＝2,337, 501(
    元以下四捨五入)】、原告丁○○1,761,  904元【計算式：
    2,517,006×70％＝1,761,904(元以下四捨五入)】。又按保
    險人依本法規定所為之保險給付，視為被保險人損害賠償金
    額之一部分；被保險人受賠償請求時，得扣除之；強制汽車
    責任保險法第32條定有明文。經查，原告等已自強制汽車責
    任險保險人獲得保險給付150萬元乙情，為兩造所不爭執，
    揆諸前揭規定，上開款項為損害賠償金額之一部分，自當予
    以扣除，是原告領取之強制汽車責任險共150萬元應於本件
    原告請求賠償金額扣除，而原告共計2人，應平均分受75萬
    元。從而，原告乙○○、丁○○依侵權行為損害賠償之法律
    關係，請求被告連帶給付1,587,501元【計算式：
    2,337,501－750,  000＝1,587,501 (元以下四捨五入)】、
    1,011,904元【計算式：1,761,904－750,000＝1,011,904 (
    元以下四捨五入) 】，及自起訴狀繕本送達翌日起即被告庚○○、永吉利公司自95年7月27日起、被告戊○○自96年1月
    25日起、被告甲○○自96年6月26日起，均至清償日止，按
    年息5％計算之利息，為有理由，應予准許。其逾此範圍之
    請求，為無理由，應予駁回。
九、本判決原告勝訴部分，兩造分別陳明願供擔保請准宣告假執
    行及免為假執行，經核均無不合，爰分別酌定相當擔保金額
    准許之，原告其餘假執行之聲請，因訴之駁回而失所附麗，
    應併予駁回。
十、據上論結，本件原告之訴為一部有理由，一部無理由，依民
    事訴訟法第385條第1項前段、第79條、第85條第2項、第390
    條第2項、第392條第2項，判決如主文。
中　　華　　民　　國　　96　　年　　9　　月　　10　　日
　　              民事庭法　官　姚貴美
以上正本係照原本作成。
對於本件判決如有不服，應於收受送達後20日內向本院提出上訴
書狀，敘述上訴之理由，上訴於臺灣高等法院，並按他造當事人
之人數附具繕本。
中　　華　　民　　國　　96　　年　　9　　月　　10　　日
                        書記官　江美琪
